臺灣桃園地方法院刑事判決　　　　　　　100年度易字第511號
公　訴　人　臺灣桃園地方法院檢察署檢察官
被　　　告　史御中
上列被告因重利案件，經檢察官提起公訴（99年度調偵字第446號
），本院判決如下：
    主  文
史御中乘他人急迫貸以金錢，而取得與原本顯不相當之重利，累
犯，處有期徒刑參月，如易科罰金，以新臺幣壹仟元折算壹日。
又乘他人急迫貸以金錢，而取得與原本顯不相當之重利，累犯，
處有期徒刑肆月，如易科罰金，以新臺幣壹仟元折算壹日。應執
行有期徒刑陸月，如易科罰金，以新臺幣壹仟元折算壹日。
    事  實
一、史御中於民國92年間因過失傷害案件，經本院以92年度壢交
    簡字第1043號判決判處有期徒刑2月確定，於93年4月14日易
    科罰金執行完畢。詎猶不知悔改，於從事汽車銷售業務員工
    作之餘，兼任址設桃園縣桃園市○○○○街590號1樓善群國
    際實業有限公司（下稱善群公司）之負責人，從事小額放款
    業務，竟基於重利之犯意，分別為下列犯行：
(一)、陳翊榛因經商失敗而急需用錢之際，由楊尚潼居間介紹向史
    御中借款，史御中應允後即邀約陳翊榛於96年12月27日前往
    善群公司，並委由不知情之善群公司員工李素秋代為處理借
    款事宜，而在上址善群公司內貸予陳翊榛新臺幣（下同）17
    0,000元，於貸予時預扣利息17,000 元，實際僅交付予陳翊
    榛本金153,000元，借款期限為1個月，陳翊榛並應史御中之
    要求，除書立金額170,000 元之借款契約書外，另由其與楊
    尚潼、范勝霖為共同發票人簽發面額170,000 元、到期日為
    97年1月26日之本票及授權書各1紙，連同陳翊榛所簽發面額
    170,000元、發票日為97年1月26日之支票1 紙交予李素秋轉
    交史御中執有，作為還款之擔保，而以此方式向陳翊榛取得
    與原本顯不相當之重利。前開借款於97年1 月26日因史御中
    提示上開支票後兌現而獲清償。
(二)、陳翊榛前次借款清償後，又因急需資金週轉而急迫之際，再
    向史御中表示欲借款週轉，史御中另基於重利之犯意，再邀
    約陳翊榛於97年1 月30日至善群公司，由不知情之李素秋出
    面貸予陳翊榛170, 000元，並於貸予時預扣利息17,000元，
    實際僅交付予陳翊榛本金153,000元，借款期限為1個月，因
    借款條件與前次相同，史御中表示沿用前次借款時書立之借
    款契約書、本票及授權書作為借款之憑據及擔保，僅要求陳
    翊榛另行簽發面額170,000元、發票日為97年2月29日之支票
    1 紙作為還款擔保。嗣該借款屆期，陳翊榛無力還款，史御
    中同意得由陳翊榛每月繳付17,000元之利息以延期清償，陳
    翊榛自97年2月起至同年8月止，按月繳付17,000元，共計11
    9,000 元之利息予史御中，史御中因而取得與原本顯不相當
    之重利。嗣陳翊榛因利息負擔過重而無力再繳納，自97年 9
    月起即未再繳交利息或清償本金，旋即避不見面，史御中轉
    而要求楊尚潼清償上開借款，楊尚潼陸續於97年12月1 日、
    97年12月25日、98年1月10日、98年1 月14日、98年1月20日
    ，分別匯款50,000元、20,000元、20,000元、20,000元、30
    ,000元，共計140,000 元至史御中指定之帳戶內以代陳翊榛
    清償上開借款債務。嗣因楊尚潼與史御中就代償之數額認知
    有異，協商不成，遂生糾紛，楊尚潼於98年3 月20日向臺灣
    桃園地方法院檢察署檢察官申告史御中涉犯重利、傷害及恐
    嚇罪嫌（所犯傷害及恐嚇部分，業經檢察官為不起訴處分確
    定），而循線查悉上情。
二、案經楊尚潼訴由臺灣桃園地方法院檢察署檢察官偵查起訴。
    理  由
一、證據能力部分：按被告以外之人於審判外之陳述，雖不符刑
    事訴訟法第159條之1至第159條之4之規定，而經當事人於審
    判程式同意作為證據，法院審酌該言詞陳述或書面陳述作成
    時之情況，認為適當者，亦得為證據；當事人、代理人或辯
    護人於法院調查證據時，知有刑事訴訟法第159條第1項不得
    為證據之情形，而未於言詞辯論終結前聲明異議者，視為有
    前項之同意，刑事訴訟法第159條之5定有明文。查本件作為
    認定事實所引用審判外之相關供述證據，固屬傳聞證據，惟
    公訴人、被告史御中於準備程序中均表示無意見而不予爭執
    ，亦未聲明異議，審酌上開證據資料製作時之情況，尚無違
    法不當及證明力明顯過低之瑕疵，亦認為以之作為證據應屬
    適當，揆諸前開規定，認前揭證據資料均有證據能力。至其
    餘資以認定被告犯罪事實之非供述證據，亦查無有何違反法
    定程式取得之情形，均認具有證據能力。
二、訊據被告史御中固不否認有於上揭時、地借款予被害人陳翊
    榛，及其曾向被害人陳翊榛收取2 次借款之利息共計34,000
    元等情，惟矢口否認有何重利之犯行，並辯稱：陳翊榛向伊
    借錢時係表示要購買店內設備，應屬借款經商、一般經濟上
    之週轉而無急迫之情形可言，且伊公司之員工李素秋、前妻
    何韻秋均在場親聞陳翊榛表示借款原因係為購買設備，陳翊
    榛於偵查中始改稱係經商失敗，要屬其片面之詞，檢察官僅
    以陳翊榛明知重利卻仍願意向伊借款，推論陳翊榛身處急迫
    之情，顯有違背無罪推定原則，伊既不知道陳翊榛借款當時
    之經濟狀況，主觀上自無趁其急迫而借款以收取重利之犯意
    ；又第2次借款到期後伊向陳翊榛收取之119,000元，係因當
    初未約定違約之處理，故伊與陳翊榛另行約定和解條件，從
    而上開119,000 元之法律性質為和解契約所生之債權債務關
    係，檢察官亦將之列為借貸利息於法有違云云。經查：
(一)、被告為汽車銷售業務員，兼任善群公司之負責人，被害人陳
    翊榛於96年12月27日經楊尚潼居間介紹向被告借款，被告委
    由其員工李素秋在善群公司內貸予被害人陳翊榛170,000 元
    ，預扣利息17,000元，實際僅交付153,000 元，被害人陳翊
    榛書立金額170,000 元之借款契約書，並由被害人陳翊榛與
    楊尚潼、范勝霖共同簽發面額170,000元、到期日為97年1月
    26日之本票及授權書各1紙，另由被害人陳翊榛再簽發面額1
    70,000元、發票日為97年1月26日之支票1紙交予李素秋轉交
    被告執有，該借款債務經被告提示該支票後兌現而獲清償；
    嗣被害人陳翊榛再於97年1月30日向被告借款170,000元，被
    告於貸予時亦預扣利息17,000元，實際僅交付予被害人陳翊
    榛本金153,000 元，被告及被害人陳翊榛同意沿用前次借款
    時書立之借款契約書、本票及授權書作為借款之憑據及擔保
    ，惟被害人陳翊榛另簽發面額170,000元、發票日為97年2月
    29日之支票1 紙交予李素秋轉交被告執有，嗣該借款屆期，
    被害人陳翊榛無力還款，惟仍自97年2月起至同年8月止，按
    月繳付17,000元，共計119,000元予被告，自97年9月起即未
    再繳付，被告始轉而要求楊尚潼清償上開借款，楊尚潼陸續
    於97年12月1日、97年12月25日、98年1月10日、98年1 月14
    日、98年1月20日，匯款5,0000元、20,000元、20,000元、2
    0,000元、30,000元，共計140,000元至史御中指定之帳戶內
    以代被害人陳翊榛清償所餘借款債務之事實，為被告所不否
    認（見本院100年度審易字第548號卷第25頁背面- 26頁），
    並經證人陳翊榛、李素秋於檢察官訊問，證人范勝霖於檢察
    事務官詢問及檢察官訊問，證人楊尚潼於警詢及檢察官訊問
    時證述明確（見臺灣桃園地方法院檢察署98年度他字第1392
    號卷第23-25、36、73頁，98年度偵字第25453號卷第27- 30
    頁，99年度調偵字第446號卷第11、29、30、42- 46、50-54
    頁），且有現金借款契約書、本票、授權書、桃園縣政府營
    利事業登記證等件影本在卷可稽（見臺灣桃園地方法院檢察
    署98年度他字第1392號卷第43-45、49頁），堪認為事實。
(二)、被告雖辯稱：陳翊榛借錢時表示係為購買店內設備、經營之
    用，應屬「借款經商」、「一般經濟上之週轉」而無急迫之
    情，且伊主觀上不知道陳翊榛之經濟狀況，並無趁其急迫收
    取重利之犯意云云。惟查：
  1.按刑法第344 條重利罪成立之要件為(一)乘人急迫、輕率或無
    經驗，貸以金錢或其他物品，(二)取得與原本顯不相當之重利
    ；在第一條件，係指明知他人出於急迫、輕率或無經驗，而
    利用機會故為貸與，在第二條件，係指就原本利率、時期核
    算及參酌當地之經濟狀況，較之一般債務之利息，顯有特殊
    之超額者而言。最高法院27年上字第520 號判例要旨參照。
    循此，不論借款人借款之原因究係為何，如其已處於急迫、
    輕率或無經驗之狀況，貸與人仍貸以金錢而取得與原本顯不
    相當之重利，即足該當重利罪之構成要件。經查，證人陳翊
    禎榛於檢察官訊問時證述：伊因為作生意賠錢，週轉不靈，
    楊尚潼來找伊，伊向楊尚潼說伊缺錢，楊尚潼就說被告開設
    之善群公司可以借錢；伊於96年12月27日去善群公司前，尚
    不知要收多少利息，到公司時被告不在場，該公司小姐說借
    170,000 元，要扣17,000元利息，因為伊當時急著用錢，只
    好先借來週轉等語（見臺灣桃園地方法院檢察署99年度調偵
    字第446 號卷第42、43頁），證人楊尚潼於檢察事務官詢問
    時證述：陳翊榛家裡有急用，問伊哪裡可以借錢，伊就介紹
    被告給陳翊榛，找被告前伊在電話中有與陳翊榛約略談到被
    告會收1 個月10分利，到善群公司時被告就開1 個月10分利
    ，伊覺得利息有點高，但陳翊榛急需用錢，所以接受10分利
    等語（見臺灣桃園地方法院檢察署99年度他字第1392號卷第
    61頁），而參以現今為低利率時代，金融機構貸款（如信用
    卡、現金卡等無擔保之短期、小額之授信）利息加計費用之
    總費用年利率均未逾20% ，此為公眾所週知，被害人陳翊榛
    係經證人楊尚潼居間介紹而認識被告，在此之前與被告互不
    認識，苟被害人陳翊榛未急需借款供週轉之用，又何需向未
    曾謀面之被告支付高達每月利率10%之重利 （按此計算年利
    率為120%，顯逾一般借款利率之約定，要屬重利無疑），足
    認當時被害人陳翊榛確實資金週轉困難，需錢孔急甚明。又
    被害人陳翊榛向被告借款之原因無論係為生意週轉及或係支
    付貨款之用，參以其2次向被告借款之金額均為170,000元，
    尚非巨額，苟其係購買店內設備，屬一般經濟上週轉而無急
    迫之情狀，其自行向金融機構申請如信用卡、現金卡等無擔
    保之短期、小額授信即足以支應，顯無需忍受前開重利之剝
    削，足徵其需錢應急，被告當知此情甚明。被告辯稱被害人
    陳翊榛僅屬經商借款，屬一般經濟上之週轉，並無急迫之情
    ，其主觀上無重利之犯意云云，要屬卸責之詞，委無足採。
  2.又關於被害人陳翊榛借款之原因一節，證人李素秋於警詢時
    先證述：伊不清楚陳翊榛向被告借款之事等情（見臺灣桃園
    地方法院檢察署98年度他字第1392號卷第35頁），嗣改稱：
    當初陳翊榛透過楊尚潼向被告借款170,000 元，利息是被告
    與陳翊榛談的，他們談完之後，被告就把案子拿給伊，要伊
    請陳翊榛等人簽署相關文件，後來陳翊榛所給的支票沒有兌
    現，所以一直把還款日期往後延，每月支付17,000元之利息
    等語（見臺灣桃園地方法院檢察署98年度他字第1392號卷第
    36、37頁），其於檢察官訊問時證述：伊在善群公司擔任會
    計，曾經手被告與陳翊榛間之借款事宜，借款部分原非伊之
    工作範圍，但被告賣車比較忙，被告就叫伊聯絡陳翊榛，伊
    就打電話給陳翊榛詢問其工作、借錢做何用途、何時清償，
    並評估陳翊榛之還款能力等情（見臺灣桃園地方法院檢察署
    99年度調偵字第446 號卷第50、51、54頁），均未證述被害
    人陳翊榛與被告間之借款原因為何，是渠等間借貸關係之真
    正原因為何，自無從憑證人李素秋前開證述情節予以判斷渠
    2 人間之借款原因。嗣證人李素秋於本院審理時固證述：被
    告說陳翊榛要向他調錢，要伊去問陳翊榛借錢之用途為何，
    陳翊榛在電話中表示其開設之卡拉OK店要用錢云云（見本院
    100年度易字第511號卷第25頁），其僅證述被害人陳翊榛係
    為其開設之卡拉OK店需錢週轉，尚不足以證明被害人陳翊榛
    係為購買店內設備所用或被害人陳翊榛非處於急迫情狀之事
    實。從而，被告辯稱被害人陳翊榛表示係為購買店內設備，
    證人李素秋亦在場見聞上情云云，顯非事實，不足採信。
(三)、被告又辯稱：伊於第2次借款屆期後向陳翊榛收取之119,000
    元，係和解契約之性質，並非借貸利息云云（見本院100 年
    度審易字第548 號卷）。惟查，被告於98年9 月15日檢察事
    務官詢問時先辯稱：因為風險很高，伊本來不願意借款，是
    陳翊榛自己說1 個月要還百分之十利息云云（見臺灣桃園地
    方法院檢察署98年度他字第1392號卷第58頁），又於99年 8
    月3日檢察官訊問時辯稱：陳翊榛第2筆之借款170,000 元到
    期後，伊讓陳翊榛延期，但不是繼續收每月17,000元之利息
    ，而是重新約定看陳翊榛什麼時候有辦法還錢，伊忘記到期
    之後有無再向陳翊榛收過利息，是陳翊榛、楊尚潼打電話跟
    伊說要收這麼多利息，伊才同意借款，伊想他們可能跟別人
    借過錢，知道在外面調錢的行情云云（見臺灣桃園地方法院
    檢察署99年度調偵字第446 號卷第8、9頁），嗣於本院審理
    時另辯稱：陳翊榛借2 筆款項後，是否每個月付17,000元給
    伊，伊有點忘記了，但伊當時聯絡不到陳翊榛，而是由楊尚
    潼出面協調，之後由楊尚潼分期清償，楊尚潼知道外面調錢
    如何計算，這17,000元伊覺得是利息，陳翊榛向伊借錢作生
    意，伊知道作吃的1 個月有4、5成利潤，陳翊榛覺得有賺錢
    找伊，伊那時才會借她云云（見本院100年度易字第511號卷
    第27及27頁背面），觀諸被告對於陳翊榛借款後每月繳交之
    17,000元究係何人所提出及繳交之目的為何，前後辯解不一
    ，而被告對於檢察官訊問關於與被害人陳翊榛之第2 筆借款
    到期後重新約定之內容為何，說詞模糊，僅表示係與被害人
    陳翊榛重新約定還款期限云云，然對於其是否繼續收取利息
    一節表示不記得，嗣於本院審理時又辯稱於第2 筆借款到期
    後，不記得被害人陳翊榛是否有按月給付17,000元云云，被
    告既無法與被害人陳翊榛聯繫催討債務，自難認其與被害人
    陳翊榛就上開借款屆期未清償時，確有另行約定違約金或另
    訂和解契約之真意，是被告於本院審理時始辯稱其向陳翊榛
    收取之119,000 元係和解契約之性質云云，實屬可疑。況參
    酌證人陳翊榛於檢察官訊問時證稱：伊與被告借款，每次都
    借1 個月，如果到期要延票，伊都會打電話去被告之公司向
    對方說伊要延期，但伊當天就要先拿17,000元給被告，直到
    97年9 月15日跳票後，伊就沒有再繳利息，伊不可能跟楊尚
    潼提議每月繳17,000元的利息，伊不知道他們的行情，這是
    他們要求的等語（見臺灣桃園地方法院檢察署99年度調偵字
    第446 號卷第44、45頁），核與證人李素秋於檢察官訊問時
    證述：陳翊榛於到期前打電話到公司，向伊說這1 個月可能
    沒辦法還錢，要到下個月才有辦法還錢，陳翊榛說要先給17
    ,000元，伊就問被告，被告表示同意；陳翊榛並沒有說這是
    違約金，只說先給17,000元等語相符（見臺灣桃園地方法院
    檢察署99年度調偵字第446 號卷第8 、9 頁），足見被告借
    款予陳翊榛，早已談妥每月利息為17,000元，而被害人陳翊
    榛未能遵期清償借款，按月繳付17,000元時，其主觀上認為
    每月所繳付之17,000元僅係延展清償期限之利息，顯非被告
    所辯之違約金或和解款項甚明。被告上開所辯，顯屬矯飾之
    詞，不足採信。
(四)、綜上所述，被告辯詞不足採信，本件事證明確，被告犯行堪
    以認定，應依法論科。
二、核被告所為，均係犯刑法第344 條之重利罪。被告於被害人
    陳翊榛97年1月30日第2次借款時，雖預扣利息，並之後向被
    害人陳翊榛收取共7次利息，惟僅係1重利行為接續數個取得
    與原本顯不相當重利之動作，均祇論以一罪為已足。又按刑
    事法若干犯罪行為態樣，本質上原具有反覆、延續實行之特
    徵，立法時既予特別歸類，定為犯罪構成要件之行為要素，
    則行為人基於概括之犯意，在密切接近之一定時、地持續實
    行之複次行為，倘依社會通念，於客觀上認為符合一個反覆
    、延續性之行為觀念者，於刑法評價上，即應僅成立一罪。
    學理上所稱「集合犯」之職業性、營業性或收集性等具有重
    複特質之犯罪均屬之，例如經營、從事業務、收集、販賣、
    製造、散布等行為概念者是（最高法院95年度臺上字第1079
    號判決意旨參照）。依此，學理上所謂「集合犯」，係指刑
    事法上按本質上具有反覆、延續實行特徵之犯罪行為態樣，
    立法時予以特別歸類，定為犯罪構成要件之行為要素者，始
    於刑法評價上認僅成立一罪，並就具有重複特質之犯罪列舉
    職業性、營業性或收集性等行為概念者是，惟本案被告本件
    犯行均係在95年7月1日刪除刑法第345 條常業重利罪後，已
    不再就有關反覆實施之常業重利犯行，定為犯罪構成要件之
    行為要素，又刑法第344 條重利罪，其構成要件為「乘他人
    急迫、輕率、無經驗貸以金錢或其他物品，而取得與原本顯
    不相當之重利」，立法時並未將上開具有重複特質之職業性
    、營業性、收集性、或經營、從事業務、收集、販賣、製造
    、散布等行為概念，定為刑法344 條本罪之犯罪構成要件之
    行為要素，即刑法第344 條重利罪並未於立法時予以特別歸
    類為「集合犯」。查被告於96年12月27日、97年1 月30日，
    分別以高額利息借貸款項予被害人陳翊榛2次，茲因上開2次
    借貸均係出於被害人陳翊榛表示急需用錢，主動向被告借貸
    款項，被告僅立於被動地位而依約出借款項，是被告於主觀
    上，自不可能在被害人陳翊榛96年12月27日第1 次借貸款項
    時，即具有往後各次貸放款項以收取重利之集合犯意，況依
    前開客觀情狀，既係被害人陳翊榛前次借款清償後，又因週
    轉不靈而再次向被告借款，更無從認定該2 次重利乃係一行
    為之接續進行，亦不認係具集合犯之包括一罪關係，上開 2
    次重利行為即應為各次獨立之犯罪行為，應各自獨立評價而
    成立數罪，合先敘明。是被告所為2 次犯行均犯意各別，行
    為獨立，均應分論併罰。又被告前曾受如事實欄所載罪刑宣
    告及刑之執行完畢情形，此有臺灣高等法院被告前案紀錄表
    1份在卷可考，其於前案有期徒刑執行完畢後，5年以內故意
    再犯本件有期徒刑以上刑之2 罪，均為累犯，均應依刑法第
    47條第1 項規定加重其刑。爰審酌被告為汽車銷售員，有正
    當職業，生活堪屬無虞，仍為貪圖不法利益，而乘他人急迫
    之際貸予款項收取重利，而該重利行為將可能導致借款人因
    受債務壓迫鋌而走險，衍生社會問題，足以危害社會秩序，
    所為均實不可取，雖其所得之不法利益非巨，對被害人陳翊
    榛造成之損害亦非嚴重，惟其犯後毫無悔意，態度難認良善
    等一切情狀，認公訴人就被告96年12月27日第1 次重利犯行
    具體求處有期徒刑3 月，要與被告之犯行相當，另就被告97
    年1月30日第2次重利犯行具體求處有期徒刑6 月雖非無據，
    惟本院以上開理由，認公訴人之求刑稍嫌過重，爰分別量處
    如主文所示之刑，並定其應執行之刑，再就各宣告刑與所定
    應執行之刑，均諭知易科罰金之折算標準，以示懲儆。
據上論斷，應依刑事訴訟法第299條第1項前段，刑法第344 條、
第47條第1項、第41條第1項前段、第51條第5 款，刑法施行法第
1條之1第1項、第2項前段，判決如主文。
本案經檢察官蔡正傑到庭執行職務。
中    華    民    國   100    年    7     月    28    日
              刑事第四庭審判長法  官  張淑華
                              法  官  林宜靜
                              法  官  林維斌
以上正本證明與原本無異。
如不服本判決應於收受判決後10日內向本院提出上訴書狀，並應
敘述具體理由。其未敘述上訴理由者，應於上訴期間屆滿後20日
內向本院補提理由書( 均須按他造當事人之人數附繕本) 「切勿
逕送上級法院」。
                              書記官  鄭嘉惠
中    華    民    國   100    年    7     月    28    日
附論罪科刑法條：
中華民國刑法第344條
（重利罪）
乘他人急迫、輕率或無經驗貸以金錢或其他物品，而取得與原本
顯不相當之重利者，處 1 年以下有期徒刑、拘役或科或併科 1
千元以下罰金。